ACORDAO-COMPLETO-2544517

ACÓRDÃO 6495/2022 ATA 36/2022 - SEGUNDA CÂMARA

VISTOS, relatados e discutidos estes autos de tomada de contas especial instaurada pela Diretoria Executiva do Fundo Nacional de Assistência Social, em desfavor do Sr. Raimundo Robson de Sá, em razão da não comprovação da regular aplicação dos recursos repassados pela União, por meio do Fundo Nacional de Assistência Social (FNAS) , ao Município Novo Aripuanã/AM, no exercício de 2013, na modalidade fundo a fundo, a título de cofinanciamento federal de serviços e programas socioassistenciais;
ACORDAM os Ministros do Tribunal de Contas da União, reunidos em Sessão de 2ª Câmara, diante das razões expostas pelo Relator, com fundamento nos arts. 1º, inciso I; 12, § 3º; 16, inciso III, alíneas "b" e "c"; 19; 23, inciso III; 28, inciso II; c/c os arts. 209, 210 e 214, inciso III, alínea "a"; e 267 do Regimento Interno do Tribunal, em:
9.1. considerar revel o Sr. Raimundo Robson de Sá;
9.2. julgar irregulares as contas do Sr. Raimundo Robson de Sá, condenando-o ao pagamento da importância abaixo especificada, fixando-lhe o prazo de 15 (quinze) dias, a contar da notificação, para que comprove, perante o Tribunal (art. 214, III, a, do Regimento Interno) , o recolhimento das referidas quantias aos cofres do Fundo Nacional de Assistência Social, atualizadas monetariamente e acrescidas dos juros de mora, calculados a contar das datas indicadas até o dia do efetivo recolhimento do débito, na forma prevista na legislação em vigor:
	Data de ocorrência
	Valor histórico (R$) 

	28/11/2013
	450,00

	28/11/2013
	7,40

	28/11/2013
	7,40

	28/11/2013
	7,40

	4/12/2013
	10.000,00

	9/12/2013
	7,40

	10/12/2013
	900,00

	18/12/2013
	3.900,00

	18/12/2013
	750,00

	18/12/2013
	7,40

	20/12/2013
	3.629,12

	20/12/2013
	1.708,00

	20/12/2013
	600,00

	20/12/2013
	7,40

	20/12/2013
	7,40

	27/12/2013
	10.000,00

	30/12/2013
	7.460,00

	30/12/2013
	17.724,00

	30/12/2013
	3.930,00

	30/12/2013
	4.000,00

	30/12/2013
	28.497,00

	30/12/2013
	7,40

	30/12/2013
	7,40

	30/12/2013
	0,68

	9/9/2013
	30.000,00

	9/9/2013
	10.000,00

	9/9/2013
	20.000,00

	9/9/2013
	7,40

	9/9/2013
	7,40

	27/9/2013
	8.226,00

	9/10/2013
	7.350,00

	19/11/2013
	10.000,00

	22/11/2013
	3.202,63

	28/11/2013
	8.532,00

9.3. aplicar ao Sr. Raimundo Robson de Sá a multa prevista no art. 57 da Lei 8.443/1992, no valor de R$ 32.000,00 (trinta e dois mil reais) , fixando-lhe o prazo de 15 (quinze) dias, a contar da notificação, para que comprove, perante o Tribunal, o recolhimento das respectivas dívidas ao Tesouro Nacional, atualizadas monetariamente a contar da data deste Acórdão até o dia o efetivo recolhimento, caso não seja paga no prazo ora fixado, na forma da legislação em vigor;
9.4. autorizar, desde logo, nos termos dos arts. 26 e 28, inciso II, da Lei 8.443/1992:
9.4.1. o pagamento das dívidas em até 36 (trinta e seis) parcelas mensais e consecutivas, se solicitado pela responsável, fixando-se o vencimento da primeira em 15 (quinze) dias, a contar do recebimento da notificação, e o das demais a cada 30 (trinta) dias, devendo incidir sobre cada uma delas os encargos legais devidos, na forma prevista na legislação em vigor, sem prejuízo ao vencimento antecipado do saldo devedor em caso de não comprovação do recolhimento de qualquer parcela, conforme prevê o art. 217, § 2º, do Regimento Interno deste Tribunal;
9.4.2. a cobrança judicial das dívidas, caso não atendida a notificação;
9.5. dar ciência desta deliberação ao responsável e ao Procurador-Chefe da Procuradoria da República no Estado do Amazonas, para as providências que entender cabíveis.

TOMADA DE CONTAS ESPECIAL. TCE instaurada pelo(a) Secretaria Especial do Desenvolvimento Social em razão de Não comprovação da regular aplicação dos recursos repassados pela União, função ASSISTENCIA SOCIAL, para atendimento à/ao PSB/PSE - 2013 (nº da TCE no sistema: 1953/2019).

Segunda Câmara

Prefeitura Municipal de Novo Aripuanã - AM.

3. Interessados/Responsáveis:
3.1. Interessado: Secretaria Especial do Desenvolvimento Social.
3.2. Responsável: Raimundo Robson de Sa (XXX.954.352-XX).

13.1. Ministros presentes: Bruno Dantas (Presidente), Augusto Nardes, Aroldo Cedraz (Relator) e Antonio Anastasia.
13.2. Ministro-Substituto presente: Marcos Bemquerer Costa.

AROLDO CEDRAZ

Adoto, como Relatório, e transcrevo a seguir a instrução de peça 50, com a qual anuiu o corpo dirigente da SecexTCE (peças 51 e 52) , bem como o Ministério Público junto ao Tribunal (peça 53) :
INTRODUÇÃO
Cuidam os autos de tomada de contas especial instaurada pela Diretoria Executiva do Fundo Nacional de Assistência Social em desfavor de Raimundo Robson de Sá (CPF: XXX.954.352-XX) , em razão da não comprovação da regular aplicação dos recursos repassados pela União, por meio do Fundo Nacional de Assistência Social, ao Município Novo Aripuanã/AM, no exercício de 2013, na modalidade fundo a fundo, a título de cofinanciamento federal de serviços e programas socioassistenciais.
HISTÓRICO
Em 25/2/2019, com fundamento na IN/TCU 71/2012, alterada pela IN/TCU 76/2016 e DN/TCU 155/2016, a Secretaria Nacional de Assistência Social, do Ministério da Cidadania, autorizou a instauração da tomada de contas especial (peça 25) . O processo foi registrado no sistema e-TCE com o número 1953/2019.
	Os recursos repassados pelo Fundo Nacional de Assistência Social ao município de Novo Aripuanã - AM, no exercício de 2013, na modalidade fundo a fundo, foram auditados pela Diretoria Executiva do Fundo Nacional de Assistência Social, conforme consignado. 
	O fundamento para a instauração da Tomada de Contas Especial, conforme consignado na matriz de responsabilização elaborada pelo tomador de contas, foi a constatação da seguinte irregularidade: 
Não comprovação da boa e regular aplicação dos recursos federais repassados à Prefeitura Municipal de Novo Aripuanã - AM, devido a ausência dos documentos comprobatórios da despesa de programa do FNAS.
O responsável arrolado na fase interna foi devidamente comunicado e, diante da ausência de justificativas suficientes para elidir a irregularidade e da não devolução dos recursos, instaurou-se a tomada de contas especial.
	No relatório (peça 31) , o tomador de contas concluiu que o prejuízo importaria no valor original de R$ 190.940,83, imputando-se a responsabilidade a Raimundo Robson de Sá, Prefeito Municipal no período de 1º/1/2013 a 31/12/2016, na condição de gestor dos recursos.
	Em 29/9/2020, a Controladoria-Geral da União emitiu o relatório de auditoria (peça 34) , em concordância com o relatório do tomador de contas. O certificado de auditoria e o parecer do dirigente do órgão de controle interno concluíram pela irregularidade das presentes contas (peças 35 e 36) .
	Em 15/10/2020, o Ministro responsável pela área atestou haver tomado conhecimento das conclusões contidas no relatório e certificado de auditoria, bem como do parecer conclusivo do dirigente do órgão de controle interno, manifestando-se pela irregularidade das contas, e determinou o encaminhamento do processo ao Tribunal de Contas da União (peça 37) .
Na instrução inicial (peça 41) , analisando-se os documentos nos autos, concluiu-se pela necessidade de realização de citação para a seguinte irregularidade: 
Irregularidade 1: Ausência de documentação de prestação de contas dos recursos federais repassados ao município de Novo Aripuanã/AM, pelo Fundo Nacional de Assistência Social, na modalidade fundo a fundo, no âmbito do PSB/PSE-2013.
	Evidências da irregularidade: documentos técnicos presentes nas peças 1, 2, 5, 10, 14, 20, 23, 24, 25, 26 e 29.
	Normas infringidas: arts. 37, caput, e 70, parágrafo único, da Constituição Federal de 1988, art. 93 do Decreto-Lei 200/1967; arts. 66 e 145 do Decreto 93.872/1986; arts. 7º e 8º da Portaria MDS 625/2010.
	Débitos relacionados ao responsável Raimundo Robson de Sá (CPF: XXX.954.352-XX) :
	Data de ocorrência
	Valor histórico (R$) 

	28/11/2013
	450,00

	28/11/2013
	7,40

	28/11/2013
	7,40

	28/11/2013
	7,40

	4/12/2013
	10.000,00

	9/12/2013
	7,40

	10/12/2013
	900,00

	18/12/2013
	3.900,00

	18/12/2013
	750,00

	18/12/2013
	7,40

	20/12/2013
	3.629,12

	20/12/2013
	1.708,00

	20/12/2013
	600,00

	20/12/2013
	7,40

	20/12/2013
	7,40

	27/12/2013
	10.000,00

	30/12/2013
	7.460,00

	30/12/2013
	17.724,00

	30/12/2013
	3.930,00

	30/12/2013
	4.000,00

	30/12/2013
	28.497,00

	30/12/2013
	7,40

	30/12/2013
	7,40

	30/12/2013
	0,68

	9/9/2013
	30.000,00

	9/9/2013
	10.000,00

	9/9/2013
	20.000,00

	9/9/2013
	7,40

	9/9/2013
	7,40

	27/9/2013
	8.226,00

	9/10/2013
	7.350,00

	19/11/2013
	10.000,00

	22/11/2013
	3.202,63

	28/11/2013
	8.532,00

Cofre credor: Fundo Nacional de Assistência Social.
Responsável: Raimundo Robson de Sá (CPF: XXX.954.352-XX) .
Conduta: não apresentar documentos comprobatórios das despesas realizadas com recursos repassados para a execução de programa do FNAS, na modalidade fundo a fundo, no exercício de 2013.
Nexo de causalidade: a não comprovação das despesas realizadas impediu a comprovação da regular aplicação dos recursos federais repassados pelo FNAS, resultando em presunção de dano ao erário.
Culpabilidade: não há excludentes de ilicitude, de culpabilidade e de punibilidade; é razoável supor que o responsável tinha consciência da ilicitude de sua conduta; era exigível conduta diversa da praticada, qual seja, apresentar a documentação comprobatória das despesas realizadas necessária à comprovação da regular aplicação dos recursos federais repassados, conforme estabelecido nas normas aplicáveis. 
Encaminhamento: citação.
Em cumprimento ao pronunciamento da unidade (peça 43) , foi efetuada citação do responsável, nos moldes adiante:
 Raimundo Robson de Sá:
	Comunicação: Ofício 6313/2022 - Seproc (peça 46) 
Data da Expedição: 7/3/2022
Data da Ciência: 11/3/2022 (peça 48) 
Nome Recebedor: Rosivaldisson Monteiro de Sá.
Observação: Ofício enviado para o endereço do responsável, conforme pesquisa na base de dados no sistema da Receita Federal, custodiada pelo TCU (peça 44) .
Fim do prazo para a defesa: 26/3/2022
	
	Comunicação: Ofício 6314/2022 - Seproc (peça 45) 
Data da Expedição: 7/3/2022
Data da Ciência: 11/3/2022 (peça 47) 
Nome Recebedor: Rosivaldisson Monteiro de Sá.
Observação: Ofício enviado para o endereço do responsável, conforme pesquisa na base de dados no sistema do TSE, custodiada pelo TCU (peça 44) .
Fim do prazo para a defesa: 26/3/2022
	
Conforme Despacho de Conclusão das Comunicações Processuais (peça 49) , as providências inerentes às comunicações processuais foram concluídas. 
Transcorrido o prazo regimental, o responsável Raimundo Robson de Sá permaneceu silente, devendo ser considerado revel, nos termos do art. 12, § 3º, da Lei 8.443/1992.
ANÁLISE DOS PRESSUPOSTOS DE PROCEDIBILIDADE DA IN/TCU 71/2012
Avaliação de Viabilidade do Exercício do Contraditório e Ampla Defesa
Verifica-se que não houve o transcurso de mais de dez anos desde o fato gerador sem que tenha havido a notificação do responsável pela autoridade administrativa federal competente (art. 6º, inciso II, c/c art. 19 da IN/TCU 71/2012, modificada pela IN/TCU 76/2016) , uma vez que o fato gerador da irregularidade sancionada ocorreu em 30/12/2013 (data do último repasse) , e o responsável foi notificado sobre a irregularidade pela autoridade administrativa competente conforme segue:
Raimundo Robson de Sá, por meio do ofício acostado à peça 21, recebido em 10/12/2018, conforme AR (peça 22) .
Valor de Constituição da TCE 	
	Verifica-se, ainda, que o valor atualizado do débito apurado (sem juros) , em 1º/1/2017, era de R$ 242.719,14; portanto, superior ao limite mínimo de R$ 100.000,00, na forma estabelecida pelos arts. 6º, inciso I, e 19 da IN/TCU 71/2012, modificada pela IN/TCU 76/2016. 
OUTROS PROCESSOS/DÉBITOS NOS SISTEMAS DO TCU COM OS MESMOS RESPONSÁVEIS
Informa-se que foram encontrados processos no Tribunal com o mesmo responsável:
	Responsável
	Processo

	Raimundo Robson de Sá
	Processo 007.079/2017-6 [REPR, encerrado, "Possíveis irregularidades na execução de recursos federais no município de Novo Aripuanã/AM, sobretudo por meio do Convênio 0030/2014-SUBCOMAEC e do PVAC (Assistência Social - Suas) , exercícios 2014 e 2015"]
Processo 039.009/2021-1 [CBEX, encerrado, "Cobrança Executiva de multa originária do (s) AC (s) AC-8307-20/2021-2C, referente ao TC Processo 027.835/2019-7"]
Processo 034.444/2018-1 [CBEX, encerrado, "Cobrança Executiva de multa originária do (s) AC (s) AC-6413-22/2018-1C, referente ao TC Processo 007.079/2017-6"]
Processo 015.542/2021-1 [TCE, aberto, "TCE instaurada pelo (a) Fundo Nacional de Desenvolvimento da Educação em razão de Não comprovação da regular aplicação dos recursos repassados pela União, Termo de compromisso 03620/2012, firmado com o/a FUNDO NACIONAL DE DESENVOLVIMENTO DA EDUCAÇÃO, função EDUCACAO, que teve como objeto 8083-PAC2 -CRECHE/PRÉ-ESCOLA 001 -  RUA CLAUDIONOR BUZAGLO ESCOLA INFANTIL - TIPO 110v R$: 1.428.340,81. (nº da TCE no sistema: 2750/2020) "]
Processo 011.209/2022-4 [TCE, aberto, "TCE instaurada pelo (a) Secretaria Especial do Desenvolvimento Social em razão de Não comprovação da regular aplicação dos recursos repassados pela União, função ASSISTENCIA SOCIAL, para atendimento à/ao PSB/PSE-2015 (nº da TCE no sistema: 1166/2022) "]
Processo 039.005/2021-6 [CBEX, encerrado, "Cobrança Executiva de débito originária do (s) AC (s) AC-8307-20/2021-2C, referente ao TC Processo 027.835/2019-7"]
Processo 027.835/2019-7 [TCE, encerrado, "TCE instaurada pelo (a) Fundo Nacional de Desenvolvimento da Educação em razão de Omissão no dever de prestar contas, Termo de compromisso 05687/2012, firmado com o/a FUNDO NACIONAL DE DESENVOLVIMENTO DA EDUCAÇÃO, função EDUCACAO, que teve como objeto Equipamentos/Mobiliário/Veículos Escolares ¿ PAT-TD (nº da TCE no sistema: 2106/2018) "]

	A tomada de contas especial está, assim, devidamente constituída e em condição de ser instruída.
EXAME TÉCNICO
Da validade das notificações:
	Preliminarmente, cumpre tecer breves considerações acerca da forma como são realizadas as comunicações processuais no TCU. A esse respeito, destacam-se o art. 179 do Regimento Interno do TCU (Resolução 155, de 4/12/2002) e o art. 4º, inciso III, § 1º, da Resolução TCU 170/2004, in verbis:
Art. 179. A citação, a audiência ou a notificação, bem como a comunicação de diligência, far se-ão:
I - mediante ciência da parte, efetivada por servidor designado, por meio eletrônico, fac-símile, telegrama ou qualquer outra forma, desde que fique confirmada inequivocamente a entrega da comunicação ao destinatário;
II - mediante carta registrada, com aviso de recebimento que comprove a entrega no endereço do destinatário;
III - por edital publicado no Diário Oficial da União, quando o seu destinatário não for localizado
 (...) 
Art. 3º As comunicações serão dirigidas ao responsável, ou ao interessado, ou ao dirigente de órgão ou entidade, ou ao representante legal ou ao procurador constituído nos autos, com poderes expressos no mandato para esse fim, por meio de:
I - correio eletrônico, fac-símile ou telegrama;
II - servidor designado;
III - carta registrada, com aviso de recebimento;
IV - edital publicado no Diário Oficial da União, quando o seu destinatário não for localizado, nas hipóteses em que seja necessário o exercício de defesa.
Art. 4º. Consideram-se entregues as comunicações:
I - efetivadas conforme disposto nos incisos I e II do artigo anterior, mediante confirmação da ciência do destinatário;
II - realizadas na forma prevista no inciso III do artigo anterior, com o retorno do aviso de recebimento, entregue comprovadamente no endereço do destinatário;
III - na data de publicação do edital no Diário Oficial da União, quando realizadas na forma prevista no inciso IV do artigo anterior.
§ 1º O endereço do destinatário deverá ser previamente confirmado mediante consulta aos sistemas disponíveis ao Tribunal ou a outros meios de informação, a qual deverá ser juntada ao respectivo processo.
 (...) 
Bem se vê, portanto, que a validade da citação via postal não depende de que o aviso de recebimento seja assinado pelo próprio destinatário da comunicação, o que dispensa, no caso em tela, a entrega do AR em "mãos próprias". A exigência da norma é no sentido de o Tribunal verificar se a correspondência foi entregue no endereço correto, residindo aqui a necessidade de certeza inequívoca. 
Não é outra a orientação da jurisprudência do TCU, conforme se verifica dos julgados a seguir transcritos:
São válidas as comunicações processuais entregues, mediante carta registrada, no endereço correto do responsável, não havendo necessidade de que o recebimento seja feito por ele próprio (Acórdão 3648/2013-TCU-Segunda Câmara, Relator Min. José Jorge) ;
É prescindível a entrega pessoal das comunicações pelo TCU, razão pela qual não há necessidade de que o aviso de recebimento seja assinado pelo próprio destinatário. Entregando se a correspondência no endereço correto do destinatário, presume-se o recebimento da citação. (Acórdão 1019/2008-TCU-Plenário, Relator Min. Benjamin Zymler) ;
As comunicações do TCU, inclusive as citações, deverão ser realizadas mediante Aviso de Recebimento - AR, via Empresa Brasileira de Correios e Telégrafos, bastando para sua validade que se demonstre que a correspondência foi entregue no endereço correto. (Acórdão 1526/2007-TCU-Plenário, Relator Min. Aroldo Cedraz) .
A validade do critério de comunicação processual do TCU foi referendada pelo Supremo Tribunal Federal, nos termos do julgamento do MS-AgR 25.816/DF, por meio do qual se afirmou a desnecessidade da ciência pessoal do interessado, entendendo-se suficiente a comprovação da entrega do "AR" no endereço do destinatário:
Ementa: agravo regimental. Mandado de segurança. Desnecessidade de intimação pessoal das decisões do tribunal de contas da união. art. 179 do regimento interno do TCU. Intimação do ato impugnado por carta registrada, iniciado o prazo do art. 18 da lei nº 1.533/51 da data constante do aviso de recebimento. Decadência reconhecida. Agravo improvido.
O envio de carta registrada com aviso de recebimento está expressamente enumerado entre os meios de comunicação de que dispõe o Tribunal de Contas da União para proceder às suas intimações.
O inciso II do art. 179 do Regimento Interno do TCU é claro ao exigir apenas a comprovação da entrega no endereço do destinatário, bastando o aviso de recebimento simples.
Da revelia do responsável Raimundo Robson de Sá
No caso vertente, a citação do responsável (Raimundo Robson de Sá) se deu em endereços provenientes de pesquisas de endereços realizadas pelo TCU (vide parágrafos acima) , em endereço constante da base de dados da Receita Federal, custodiada pelo TCU (peça 44) , e em endereço proveniente da base de dado do TSE. A entrega dos ofícios citatórios nesses endereços ficou comprovada, conforme detalhamento a seguir:
Raimundo Robson de Sá, Ofício 6313/2022 - Seproc (peça 46) , origem no sistema da Receita Federal e Ofício 6314/2022 - Seproc (peça 45) , origem no sistema do TSE.
Nos processos do TCU, a revelia não leva à presunção de que seriam verdadeiras todas as imputações levantadas contra os responsáveis, diferentemente do que ocorre no processo civil, em que a revelia do réu opera a presunção da verdade dos fatos narrados pelo autor (Acórdão 1009/2018-TCU-Plenário, relator Min. Bruno Dantas; 2369/2013 - TCU - Plenário, relator Min. Benjamin Zymler; e 2449/2013 - TCU - Plenário, relator Min. Benjamin Zymler) . Dessa forma, a avaliação da responsabilidade do agente não pode prescindir da prova existente no processo ou para ele carreada. 
Ao não apresentar sua defesa, o responsável deixou de produzir prova da regular aplicação dos recursos sob sua responsabilidade, em afronta às normas que impõem aos gestores públicos a obrigação legal de, sempre que demandados pelos órgãos de controle, apresentar os documentos que demonstrem a correta utilização das verbas públicas, a exemplo do contido no art. 93 do Decreto-Lei 200/1967: "Quem quer que utilize dinheiros públicos terá de justificar seu bom e regular emprego na conformidade das leis, regulamentos e normas emanadas das autoridades administrativas competentes".
Mesmo as alegações de defesa não sendo apresentadas, considerando o princípio da verdade real que rege esta Corte, procurou-se buscar, em manifestações do responsável na fase interna desta tomada de contas especial, se havia algum argumento que pudesse ser aproveitado em seu favor.
	No entanto, o responsável não se manifestou na fase interna, não havendo, assim, nenhum argumento que possa vir a ser analisado e posteriormente servir para afastar as irregularidades apontadas.
Em se tratando de processo em que a parte interessada não se manifestou acerca das irregularidades imputadas, não há elementos para que se possa efetivamente aferir e reconhecer a ocorrência de boa-fé na conduta do responsável, podendo este Tribunal, desde logo, proferir o julgamento de mérito pela irregularidade das contas, conforme os §§ 2º e 6º do art. 202 do Regimento Interno do TCU. (Acórdão 2064/2011-TCU-Primeira Câmara - relator Ministro Ubiratan Aguiar; 6.182/2011-TCU-1ª Câmara - relator Ministro Weder de Oliveira; 4.072/2010-TCU-1ª Câmara - relator Ministro Valmir Campelo; 1.189/2009-TCU-1ª Câmara - relator Ministro Marcos Bemquerer; 731/2008-TCU-Plenário - relator Ministro Aroldo Cedraz) 
Dessa forma, o responsável Raimundo Robson de Sá deve ser considerado revel, nos termos do art. 12, § 3º, da Lei 8.443/1992, devendo suas contas serem julgadas irregulares, com imputação do débito apurado nos autos e aplicação da multa prevista no art. 57 da Lei 8.443/1992.
Prescrição da Pretensão Punitiva
	Vale ressaltar que a pretensão punitiva do TCU, conforme Acórdão 1441/2016-TCU-Plenário, relator Ministro Benjamin Zymler, que uniformizou a jurisprudência acerca dessa questão, subordina-se ao prazo geral de prescrição indicado no art. 205 do Código Civil, que é de dez anos, contado da data de ocorrência da irregularidade sancionada, nos termos do art. 189 do Código Civil, sendo esse prazo interrompido pelo ato que ordenar a citação, a audiência ou a oitiva do responsável.
No caso em exame, não ocorreu a prescrição, uma vez que a irregularidade sancionada ocorreu em 30/12/2013 (data do último repasse) , e o ato de ordenação da citação ocorreu em 15/2/2022 (peça 43) .
CONCLUSÃO
	Em face da análise promovida na seção "Exame Técnico", verifica-se que o responsável Raimundo Robson de Sá não logrou comprovar a boa e regular aplicação dos recursos. Instado a se manifestar, optou pelo silêncio, configurando a revelia, nos termos do § 3º do art. 12, da Lei 8.443/1992. Ademais, inexistem nos autos elementos que demonstrem a boa-fé do responsável ou a ocorrência de outros excludentes de culpabilidade.
Verifica-se, também, que não houve a prescrição da pretensão punitiva, conforme análise já realizada.
	Tendo em vista que não constam dos autos elementos que permitam reconhecer a boa-fé do responsável, sugere-se que suas contas sejam julgadas irregulares, nos termos do art. 202, § 6º, do Regimento Interno do TCU, com a imputação do débito atualizado monetariamente e acrescido de juros de mora, nos termos do art. 202, § 1º, do Regimento Interno do TCU, descontado-se o valor eventualmente recolhido, e com aplicação da multa prevista no art. 57 da Lei 8.443/1992.
Por fim, como não houve elementos que pudessem modificar o entendimento acerca das irregularidades em apuração, mantém-se a matriz de responsabilização presente na peça 40.
PROPOSTA DE ENCAMINHAMENTO
Diante do exposto, submetem-se os autos à consideração superior, propondo ao Tribunal:
considerar revel o responsável Raimundo Robson de Sá (CPF: XXX.954.352-XX) , para todos os efeitos, dando-se prosseguimento ao processo, com fulcro no art. 12, § 3º, da Lei 8.443/1992; 
julgar irregulares, nos termos dos arts. 1º, inciso I, 16, inciso III, alíneas "b" e "c", 19 e 23, inciso III, da Lei 8.443/1992, as contas do responsável Raimundo Robson de Sá (CPF: XXX.954.352-XX) , condenando-o ao pagamento das importâncias a seguir especificadas, atualizadas monetariamente e acrescidas dos juros de mora, calculadas a partir das datas discriminadas até a data da efetiva quitação do débito, fixando-lhe o prazo de quinze dias, para que comprove, perante o Tribunal, o recolhimento das referidas quantias aos cofres do Fundo Nacional de Assistência Social, nos termos do art. 23, inciso III, alínea "a", da Lei 8.443/1992, c/c o art. 214, inciso III, alínea "a", do Regimento Interno do TCU.  
		Débitos relacionados ao responsável Raimundo Robson de Sá (CPF: XXX.954.352-XX) :
	Data de ocorrência
	Valor histórico (R$) 

	28/11/2013
	450,00

	28/11/2013
	7,40

	28/11/2013
	7,40

	28/11/2013
	7,40

	4/12/2013
	10.000,00

	9/12/2013
	7,40

	10/12/2013
	900,00

	18/12/2013
	3.900,00

	18/12/2013
	750,00

	18/12/2013
	7,40

	20/12/2013
	3.629,12

	20/12/2013
	1.708,00

	20/12/2013
	600,00

	20/12/2013
	7,40

	20/12/2013
	7,40

	27/12/2013
	10.000,00

	30/12/2013
	7.460,00

	30/12/2013
	17.724,00

	30/12/2013
	3.930,00

	30/12/2013
	4.000,00

	30/12/2013
	28.497,00

	30/12/2013
	7,40

	30/12/2013
	7,40

	30/12/2013
	0,68

	9/9/2013
	30.000,00

	9/9/2013
	10.000,00

	9/9/2013
	20.000,00

	9/9/2013
	7,40

	9/9/2013
	7,40

	27/9/2013
	8.226,00

	9/10/2013
	7.350,00

	19/11/2013
	10.000,00

	22/11/2013
	3.202,63

	28/11/2013
	8.532,00

Valor atualizado do débito (com juros) em 21/6/2022: R$ 326.508,61.
aplicar, ao responsável Raimundo Robson de Sá (CPF: XXX.954.352-XX) , a multa prevista no art. 57 da Lei 8.443/1992, c/c o art. 267 do Regimento Interno do TCU, fixando-lhe o prazo de quinze dias, a contar da notificação, para que comprove, perante o Tribunal (art. 214, III, alínea "a", do Regimento Interno do TCU) , o recolhimento da dívida aos cofres do Tesouro Nacional, atualizada monetariamente desde a data do acórdão que for proferido por este Tribunal até a data do efetivo recolhimento, se paga após o vencimento, na forma da legislação em vigor;
autorizar, desde logo, a cobrança judicial das dívidas, caso não atendida a notificação, na forma do disposto no art. 28, inciso II, da Lei 8.443/1992;
autorizar também, desde logo, se requerido, com fundamento no art. 26 da Lei 8.443/1992, c/c o art. 217, §1º, do Regimento Interno do TCU, o parcelamento das dívidas em até 36 parcelas, incidindo, sobre cada parcela, corrigida monetariamente, os correspondentes acréscimos legais, fixando-lhe o prazo de quinze dias, a contar do recebimento da notificação, para comprovar, perante o Tribunal, o recolhimento da primeira parcela, e de trinta dias, a contar da parcela anterior, para comprovar os recolhimentos das demais parcelas, devendo incidir, sobre cada valor mensal, atualizado monetariamente, os juros de mora devidos, no caso do débito, na forma prevista na legislação em vigor, alertando o responsável de que a falta de comprovação do recolhimento de qualquer parcela importará o vencimento antecipado do saldo devedor, nos termos do § 2º do art. 217 do Regimento Interno deste Tribunal; 
enviar cópia do acórdão que for prolatado à Procuradoria da República no Estado do Amazonas, nos termos do § 3º do art. 16 da Lei 8.443/1992, c/c o § 7º do art. 209 do Regimento Interno do TCU, para a adoção das medidas cabíveis; 
enviar cópia do acórdão que for proferido ao Ministério da Cidadania e ao responsável, para ciência;
informar, à Procuradoria da República no Estado do Amazonas, ao Ministério da Cidadania e ao responsável, que a deliberação que for adotada, acompanhada do relatório e do voto que a fundamentarem, estará disponível para consulta no endereço www.tcu.gov.br/acordaos, além de esclarecer que, caso requerido, o TCU poderá fornecer, sem custos, as correspondentes cópias, de forma impressa; e
informar, à Procuradoria da República no Estado do Amazonas, que, nos termos do parágrafo único do art. 62 da Resolução TCU 259/2014, os procuradores e membros do Ministério Público credenciados nesta Corte podem acessar os presentes autos de forma eletrônica e automática, ressalvados apenas os casos de eventuais peças classificadas como sigilosas, as quais requerem solicitação formal.
É o Relatório.

não há.

Procurador Marinus Eduardo De Vries Marsico.

TOMADA DE CONTAS ESPECIAL. NÃO COMPROVAÇÃO DA REGULAR APLICAÇÃO DOS RECURSOS REPASSADOS PELA UNIÃO, POR MEIO DO FUNDO NACIONAL DE ASSISTÊNCIA SOCIAL AO MUNICÍPIO NOVO ARIPUANÃ/AM, NO EXERCÍCIO DE 2013. CITAÇÃO. REVELIA. IRREGULARIDADE DAS CONTAS. DÉBITO. MULTA. CIÊNCIA.

TOMADA DE CONTAS ESPECIAL (TCE)

Secretaria de Controle Externo de Tomada de Contas Especial (SecexTCE).

Conforme consignado no Relatório precedente, esta Tomada de Contas Especial foi instaurada pela Diretoria Executiva do Fundo Nacional de Assistência Social, em desfavor do Sr. Raimundo Robson de Sá, em razão da não comprovação da regular aplicação dos recursos repassados pela União, por meio do Fundo Nacional de Assistência Social (FNAS) , ao Município Novo Aripuanã/AM, no exercício de 2013, na modalidade fundo a fundo, a título de cofinanciamento federal de serviços e programas socioassistenciais.
2.	Na fase interna, o responsável foi devidamente comunicado e, diante da ausência de justificativas suficientes para elidir a irregularidade, da não devolução dos recursos, instaurou-se a Tomada de Contas Especial, cujo relatório de peça 31 concluiu pela irregularidade das contas e pela responsabilização do Sr. Raimundo Robson de Sá, na condição de gestor dos recursos. 
3.	No mesmo sentido foram o Relatório da Auditoria (peça 34) , o Certificado de Auditoria (peça 35) e o Parecer do Dirigente do Órgão de Controle Interno da CGU (peça 36) . O Ministro de Estado da Cidadania atestou seu conhecimento à peça 37.
4. 	No âmbito desta Corte de Contas, o responsável foi regularmente citado pelo débito apurado, mas não atendeu ao chamamento do Tribunal, permanecendo silente, razão pela qual a Secex-TCE propôs considerá-la revel, dando-se prosseguimento ao processo, de acordo com o art. 12, § 3º, da Lei 8.443/1992. 
5.	A citação foi realizada em face de ausência de documentação de prestação de contas dos recursos federais repassados ao município de Novo Aripuanã/AM, pelo Fundo Nacional de Assistência Social, na modalidade fundo a fundo, no âmbito do PSB/PSE-2013.
6.	No mérito, uma vez constatada a não ocorrência de prescrição da pretensão punitiva, e, ante à revelia da responsável, em face dos elementos constantes dos autos, a SecexTCE sugeriu julgar irregulares as contas do responsável e condená-lo a restituir os valores desviados e aplicar-lhe a multa prevista no art. 57 da Lei 8.443/1992.
7.	Preliminarmente, esclareço que, a respeito da prescrição da pretensão punitiva deste Tribunal, conforme Acórdão 1441/2016-TCU-Plenário, relatado pelo Exmo. Ministro Benjamim Zymler, que uniformizou a jurisprudência acerca dessa questão, o prazo geral de prescrição é aquele indicado no art. 205 do Código Civil, de 10 anos. No presente caso, verifico que não ocorreu a prescrição, uma vez que a irregularidade sancionada ocorreu em 30/12/2013 (data do último repasse) e o ato de ordenação da citação ocorreu em 15/2/2022 (peça 43) .
8.	No mérito, considerando que os elementos do processo foram adequadamente examinados, contando com a anuência do Ministério Público junto ao Tribunal, acolho e incluo seus fundamentos às minhas próprias razões de decidir.
9. 	Inexistindo, portanto, elementos que demonstrem a boa-fé ou de outros excludentes de culpabilidade na conduta do responsável, resta julgar irregulares suas contas especiais, condenando-o pelo débito apurado, além de aplicar-lhe a multa prevista no art. 57 da Lei 8.443/1992, cujo valor, em face do montante atualizado do débito, fixo em R$ 32.000,00 (trinta e dois mil reais) .
10.	Com fundamento no art. 16, § 3º, da Lei 8.442/92, deve ser remetida cópia dos autos ao Procurador-Chefe da Procuradoria da República no Estado do Amazonas, para as providências que entender cabíveis.
	Ante o exposto, acolho a proposta de encaminhamento da unidade técnica, que contou com a anuência do Ministério Público, e VOTO no sentido de que o Tribunal adote a deliberação que ora submeto à apreciação deste Colegiado.
TCU, Sala das Sessões, em 11 de outubro de 2022.
AROLDO CEDRAZ 
Relator